臺灣板橋地方法院刑事判決　　　　　　 95年度簡上字第533號
公　訴　人　臺灣板橋地方法院檢察署檢察官
上　訴　人
即　被　告　乙○○
上列上訴人因偽造文書案件，不服本院95年度簡字第3023號中華
民國95年6 月28日第一審判決（聲請簡易判決處刑案號：95年度
偵字第11626 號），提起上訴，本院管轄第二審之合議庭認應適
用通常程序自為第一審判決如下：
    主  文
原判決撤銷。
乙○○無罪。
    理  由
一、聲請簡易判決處刑意旨略以：上訴人即被告乙○○前因告訴
    人甲○○欠其胞兄丙○○新臺幣（下同）一百六十八萬元債
    務，自其胞兄受讓前開債權後，明知丙○○所提供之清償債
    務和解契約書內容第二條之內容：「二、甲方（即指甲○○
    ）保證每月清償乙方（指丙○○）六萬元，其中本金為五萬
    元，利息為一萬元，以每月二十五日給付，若一次不履行時
    ，視為全部到期，甲方同意乙方及丙○○聲請拍賣抵押物」
    等文，業經丙○○於不詳時、地將上開條文中之「每月二十
    五日」變造為「每月二日」，且丙○○亦因此經鈞院於民國
    90年9 月20日以90年度訴字第1050號刑事判決判處有期徒刑
    二月，緩刑二年確定，竟仍基於行使偽造私文書之犯意，將
    上開變造之文書，提出於鈞院95年度拍字第291 號聲請拍賣
    抵押物案件中，做為證據之一行使之，足生損害於甲○○及
    臺灣板橋地方法院對於該案件審理之正確性，因認被告所為
    係涉犯刑法第216 條、第210 條之行使偽造私文書之罪嫌等
    語。
二、按犯罪事實應依證據認定之，無證據不得認定犯罪事實；又
    不能證明被告犯罪者，即應諭知無罪之判決，刑事訴訟法第
    154 條第2 項、第301 條第1 項分別定有明文。次按認定不
    利於被告之事實，須依積極證據，茍積極之證據本身存有瑕
    疵而不足為不利於被告事實之認定，即應為有利於被告之認
    定，更不必有何有利之證據，而此用以證明犯罪事實之證據
    ，猶須於通常一般人均不至於有所懷疑，堪予確信其已臻真
    實者，始得據以為有罪之認定，倘其證明尚未達到此一程度
    ，而有合理性之懷疑存在，致使無從為有罪之確信時，即應
    為無罪之判決，最高法院82年臺上字第163 號判決、76年臺
    上字第4986號及30年上字第816 號判例意旨復可參照。
三、本件公訴人認被告涉有前開行使偽造私文書罪嫌（原審認係
    構成行使變造私文書罪），無非係以被告乙○○坦承將上開
    清償債務和解契約書提出於本院95年度拍字第291 號聲請拍
    賣抵押物事件中行使，告訴人甲○○之指述，及卷附上開和
    解契約書影本、存證信函、本院95年度拍字第291 號民事裁
    定各一份為其主要論據。訊據被告固坦承上開和解契約書第
    二條之內容中關於每月給付日期部分曾遭丙○○修改，及其
    自丙○○處受讓債權後，於95年2 月10日至本院民事執行處
    ，持上開和解契約書向本院聲請拍賣抵押物而行使之（即本
    院95年度拍字第291 號拍賣抵押物事件）等事實，惟堅決否
    認有行使變造或偽造私文書之犯行，辯稱：伊不知道上開清
    償日期係遭丙○○變造，及丙○○因此經法院判刑乙節，伊
    係至法院詢問訴訟輔導人員關於聲請拍賣抵押物之程序時，
    依循法院人員之指導方提出上開清償債務和解契約書；又據
    丙○○所述，上開清償日期實係因告訴人向丙○○表示其每
    月二日領薪水，請求變更清償日為每月二日，丙○○方更改
    上開和解契約書第2 條之清償日期，並非片面變造上開和解
    契約書等語。
四、按刑事確定判決，祇就該案被告所認定之事實（亦即法院之
    判斷內容）有既判力，除具有再審原因外，不得再有所爭執
    。而對於另案審理之其他被告並無拘束力。因而刑事法院另
    案審理共犯時，仍應依法調查有關之犯罪證據，就其所得心
    證而為判斷，不得以其他共犯刑事確定判決所為之證據判斷
    及事實認定，遽採為其判決之基礎，即屬調查證據結果，為
    相異之判斷，仍非法所不許，最高法院73年度台上字第6123
    號、85年度台上字第1577號判決意旨可資參照。是本件證人
    丙○○雖經本院90年度訴字第1050號刑事判決認定將上開清
    償債務和解契約書第二條中原所約定之清償日期「每月二十
    五日」，未經告訴人甲○○同意即變造為「每月二日」，並
    依行使變造私文書罪判刑確定，然該案確定判決之既判力僅
    及於丙○○本人，對於本案被告乙○○並無拘束力，本院仍
    得依調查證據之結果為相異之判斷，合先敘明。
五、經查：
(一)告訴人甲○○與證人丙○○於89年8 月2 日簽立系爭清償債
    務和解契約書，約定告訴人應清償丙○○之債務為一百六十
    八萬元，告訴人並保證每月清償丙○○六萬元，其中含本金
    五萬元及利息一萬元，並於每月二十五日給付，若一次不履
    行時，視為全部到期，告訴人同意丙○○依法拍賣抵押物，
    告訴人並同意將其所有坐落樹林市○○段009 地號（按應係
    同段93地號之誤寫）、應有部分為三分之一之土地設定第一
    順位抵押權予丙○○供作擔保；嗣後丙○○將上開和解契約
    書中「每月二十五日」之還款日期更改為「每月二日」等事
    實，業據告訴人及證人丙○○於本院審理中證述甚詳，並有
    上開和解契約書影本一份在卷可按，是此部分之事實堪以認
    定。另被告嗣後自證人丙○○處受讓此項債權，並於95年2
    月10日至本院民事執行處，持上開和解契約書向本院聲請拍
    賣抵押物而行使之（即本院95年度拍字第291 號拍賣抵押物
    事件）等情，亦為被告所自承，核與證人丙○○於本院審理
    中所為之證述相符，並經本院調取上開拍賣抵押物事件卷宗
    核閱屬實。
(二)證人丙○○於上開本院90年度訴字第1050號刑事案件及本院
    審理中均稱係因告訴人表示伊每月二日發放薪水，方應告訴
    人之要求將還款日期更改為每月二日等語，告訴人甲○○於
    上開案件及本案偵查、審理中則均稱並未同意證人丙○○為
    此更改，惟查：
  系爭和解契約書係因告訴人原先積欠證人丙○○一百二十五
    萬五千元之債務（本金部分），後經丙○○據此聲請本院強
    制執行時，發覺告訴人名下臺北縣樹林市○○段93地號，應
    有部分三分之一之土地突遭告訴人之前妻王淑娟設定高額抵
    押權，故向臺灣板橋地方法院檢察署檢察官具狀提出毀損債
    權之告訴，後於訴訟過程中，告訴人與證人丙○○就此達成
    和解，因而簽訂上開和解契約書，證人丙○○並因此撤回上
    開毀損債權罪之告訴等事實，業為上開和解契約書第四條所
    載明，並據本院調取上開檢察署89年度偵字第17251 號（即
    原89年度他字第1028號）毀損債權案件，核閱屬實。
  上開和解契約書簽訂後，告訴人除於89年8 月2 日簽約時依
    該契約書第五條之規定當場給付六萬元之款項外，另僅於同
    年9 月25日給付第二期六萬元款項，之後即未再依約給付等
    情，業據證人丙○○及告訴人甲○○以證人身分在本院審理
    中證述甚明（嗣於93年12月至94年4 月間，告訴人方又再每
    月匯款一萬元）。證人丙○○遂因此於89年11月7 日以樹林
    中正路郵局第854 號存證信函催告告訴人應於文到五日內依
    約給付分期款項，逾期即喪失分期清償權利等語，告訴人並
    於次日即11月8 日收受乙節，亦有上開存證信函乙份附於本
    院89年度拍字第4901號拍賣抵押物事件卷宗內，告訴人於本
    院審理中並以證人身分坦承確曾收受上開存證信函無誤（參
    見本院96年1 月2 日審判筆錄第6 頁）。
  按原和解契約書除第五條約定應於簽約時（即89年8 月2 日
    ）同時給付六萬元外，僅於第二條中約定應於每月二十五日
    分期給付六萬元，則究應於同年8 月25日抑或係9 月25日給
    付第二期款項，容有爭議（證人丙○○於上開刑事案件中即
    主張應於同年8 月25日給付第二期款項）。惟不論應自何時
    起算第二期款項之給付日期，若依原先和解契約書之約定，
    則告訴人至遲亦應於89年10月25日給付第三期六萬元之分期
    款項，然其迄至89年11月8 日收到上開證人丙○○之存證信
    函五日後，仍未依約給付第三期分期款項，此為告訴人所自
    承，則縱使證人丙○○未將上開還款日期「每月二十五日」
    更改為「每月二日」，告訴人仍屬未依約履行債務，是依上
    開和解契約書第二條後段之規定，證人丙○○均得視為全部
    到期，並依法聲請拍賣抵押物，換言之，在此情形下，證人
    丙○○實無片面竄改還款日期之必要。再由前揭上開檢察署
    89年度偵字第17251 號毀損債權案件之案情可知，原先告訴
    人方面即無力清償積欠證人丙○○之款項，方衍生後續之訴
    訟，則若告訴人確能遵期於每月二十五日還款六萬元，衡情
    對於證人丙○○已屬萬幸，實亦難認其有何片面竄改還款日
    期之動機。若謂證人丙○○欲以此方式儘速拍賣告訴人提供
    擔保之上開土地，則按理證人丙○○應早於89年10月2 日告
    訴人未給付第三期款項後，即儘速聲請拍賣抵押物，又何需
    遲至同年11月7 日方以存證信函催告告訴人，並再給予文到
    五日之緩期清償利益（亦即原89年10月2 日之清償期因此延
    長至同年11月13日）？是由上情觀之，證人丙○○既無片面
    修改上開還款日期之必要與動機，則其稱係經告訴人之同意
    或請求後方修改還款日期，當有一定之可信度。
(三)退步言之，本件縱使係證人丙○○未經告訴人同意，即片面
    更改上開和解契約書上之還款日期，而於客觀上具有變造私
    文書之形式，惟按刑法上偽造、變造文書罪之成立，以足生
    損害於公眾或他人為構成要件之一，所謂足生損害，固不以
    實已發生損害為必要，然亦必須有足以生損害之虞者，始足
    當之，若其僅具偽造、變造之形式，而實質上並不足以生損
    害之虞者，尚難構成偽造、變造私文書罪；又所謂足生損害
    ，係指他人有可受法律保護之利益，因此遭受損害或有受損
    害之虞而言，最高法院84年度台上字第2457號、85年度台上
    字第182 號判決意旨可資參照。經查：本件依前所述，縱使
    依原先和解契約書上所約定之還款日期，告訴人亦未依約於
    89年9 月25日（若起算日為同年8 月25日）或10月25日（若
    起算日為同年9 月25日）給付第三期款項，是就證人丙○○
    而言，其至遲於89年10月26日起本即得依約視為全部到期，
    而請求告訴人清償全部款項，並聲請拍賣抵押物，而因其以
    上開存證信函催告告訴人並表明未於文到五日內清償方視為
    全部到期之結果，不論證人丙○○有無修改還款日期，需於
    89年11月13日告訴人仍未依約清償分期款項後，證人丙○○
    方得視為全部到期，告訴人方因此喪失分期給付之利益，而
    受讓丙○○債權之被告，自亦同此。換言之，不論上開和解
    契約書中之還款日期是否遭證人丙○○所變造，本件被告受
    讓上開債權後，依法均得主張自89年11月14日起告訴人已喪
    失分期清償之利益，則其持上開遭更改後之和解契約書向本
    院聲請拍賣抵押物而行使，實難認對告訴人有何足以生損害
    之虞，就本院民事執行處而言，亦無礙其對於是否准予拍賣
    抵押物之審理正確性，至為灼然。
六、綜上所述，本件和解契約書上之還款日期究竟是否為證人丙○○未經告訴人同意片面修改而屬變造之文書，已非無疑，
    縱使形式上屬於變造之文書，惟不論上開還款日期是否經更
    改，告訴人均未依約及依前揭存證信函之內容清償分期款，
    則依上開和解契約書第二條後段之規定，受讓系爭債權之被
    告自89年11月14日後本即得主張告訴人已喪失分期利益，並
    得依法聲請拍賣抵押物，是被告於95年2 月10日持上開和解
    契約書向本院民事執行處聲請拍賣抵押物而行使之，對告訴
    人並無足以生損害之虞，對於審酌是否准予拍賣抵押物之本
    院民事執行處而言，亦不致影響其審理之正確性，即無生損
    害之虞，是本件被告所為，實與刑法第216 條、第210 條行
    使偽造或變造私文書罪之構成要件尚屬有間。此外，復查無
    其他積極證據足資認定被告確有公訴人所指之行使偽造或變
    造私文書之犯行，揆諸前揭法條規定及判例意旨，自屬不能
    證明被告犯罪。末按地方法院對被告為簡易判決處刑後，經
    提起上訴，地方法院合議庭認應為無罪判決之諭知者，依刑
    事訴訟法第455 條之1 第3 項準用同法第369 條第2 項之規
    定意旨，應由該地方法院合議庭撤銷簡易庭之判決，改依第
    一審通常程序審判（最高法院91年度台非字第21號判決意旨
    參照）。本案既不能明被告犯罪，原審遽為被告有罪之判決
    ，尚有違誤，被告上訴意旨否認犯罪，為有理由，應由本院
    合議庭撤銷原判決，自為第一審無罪之判決。
據上論斷，依刑事訴訟法第455 條之1 第1 項、第3 項、第369
條第1 項前段、第2 項、第364 條、第301 條第1 項，判決如主
文。
本案經檢察官吳宗光到庭執行職務。
中　　華　　民　　國　　96　　年　　1 　　月　　23　　日
                刑事第十七庭審判長法　官 李幼妃
                                  法　官 鄭燕璘
                                  法　官 張紹省
以上正本證明與原本無異。
如不服本判決，應於判決送達後十日內，向本院提出上訴狀。
                                  書記官 周雅玲
中　　華　　民　　國　　96　　年　　1 　　月　　30　　日
